臺灣臺中地方法院民事判決　九十二年度建字第二六號
　　原　　　告　　清隆營造有限公司
　　法定代理人　　丙○○
　　訴訟代理人　　陳居亮律師
　　複　代理人　　趙建興律師
　　　　　　　　　乙○○
　　被　　　告　　交通部公路總局第二區養護工程處
　　法定代理人　　甲○○
　　訴訟代理人　　林萬生律師
　　複　代理人　　賴錦源律師
當事人間損害賠償事件，本院於民國九十三年八月三十一日言詞辯論終結，判決如下
：
    主      文
被告應給付原告新台幣柒拾肆萬仟伍佰陸拾柒元，及自民國九十二年六月四日起至
清償日止，按週年利率百分之五計算之利息。
原告其餘之訴駁回。
訴訟費用由被告負擔十五分之一，餘由原告負擔。
本判決原告勝訴部分，於原告以新臺幣貳拾肆萬柒仟元為被告供擔保後，得假執行。
但被告如以新臺幣柒拾肆萬仟伍佰陸拾柒為原告預供擔保，得免為假執行。
原告其餘假執行之聲請駁回。
    事實及理由
一、原告主張：
（一）原告於民國八十九年五月十八日與被告（前身為交通部公路局第二區工程處）
      就「１４８線王功－溪湖２ｋ＋８６４至６ｋ＋９８８草湖外環道新闢工程」
      （下稱系爭工程）簽訂工程契約，約定系爭工程工期為四百二十日曆天，即自
      八十九年六月二十日起，迄九十年八月十三日完工。詎被告未依約提供工程用
      地及排除工程用地障礙，使系爭工程無法如期完工，顯可歸責於被告，爰依債
      務不履行之規定，請求被告賠償因工期延長所增加之必要費用新台幣（下同）
      一千零八十萬六千八百五十七元；縱認被告並無可歸責之事由，原告亦得根據
      填補契約漏洞之法理，請求被告補償上開損失。
（二）系爭工程設計圖地面高程與施工前現有地面高程不相符，而被告僅變更預算書
      之土方數量為三萬八千二百一十九立方公尺，而原告實際投注之土方數量達四
      萬二千三百零八立方公尺，使原告受有四千零八十九立方公尺之土方數量之損
      失，以每立方公尺一百八十二元乘以一．一五計算，爰依系爭契約書第六條及
      附件「公路工程施工說明書」第一章第二條「工程圖說」之第２．４項之約定
      ，依承攬報酬請求權之法律關係，請求追補土方數量之損失八十五萬五千八百
      二十八元。
（三）就系爭工程契約書之工程項目中漏列但實際上已施作之預鑄式中央分隔島緣石
      之吊裝費用部分，爰依不當得利之法律關係或契約漏洞之法理，請求被告賠償
      四十六萬三千五百八十元。
（四）聲明：被告應給付原告新台幣一千一百三十七萬六千七百八十三元，暨自起訴
      狀繕本送達翌日起至清償日止按年息百分之五計算之利息；並願供擔保，請准
      宣告假執行。
二、被告則以：
（一）系爭工程延宕，乃肇因於公有山林地現耕戶不理性之抗爭，為不可抗力，非可
      歸責於被告。若致原告發生損害，原告亦可類推適用系爭工程契約書第十六條
      、附件「投標須知」第四十二條第一款約定終止契約請求補償，或依公路工程
      施工說明書總則之「工程期限」３．２之約定不得請求賠償，故系爭工程契約
      就原告因非可歸責於被告所生之損失，並無契約漏洞之情形存在。況且原告對
      於系爭工程障礙之因素已有所認識，得事先針對工程進度加以安排，避免不必
      要之浪費，是顯無因工程遲延遭受任何之損失。
（二）就工程設計圖與現場地面高程不相符之情形，被告已委請訴外人工程顧問有限
      公司依據較為可靠之方法進行測量，並依據其測量之結果扣除工程結案時原告
      為施工之路段，變更預算書土方數量為三萬八千二百一十九立方公尺，而原告
      推算土方數量之方法，欠缺可信之合理憑據，是原告實不得本其測量之結果為
      據，再追加請求四千零八十九立方公尺土方數量之損失。
（三）依被告函詢系爭工程原設計者訴外人劦盛工程顧問有限公司之結果，預鑄式中
      央分隔島緣石吊裝費用，僅為施工之手段，得以其他方式代替，且依據系爭工
      程契約總價契約之性質，該費用實已包含於工程費用之中，不得僅以其未於工
      程價目表中列舉，即謂有漏列之情事，故原告再起訴請求預鑄式緣石之吊裝費
      用並無理由等語資為抗辯。
（四）聲明：原告之訴及假執行之聲請均駁回，如受不利益之判決，請准供擔保免為
      假執行。
三、原告於八十九年五月十八日與被告交通部公路總局第二區養護工程處（前身為交
    通部公路局第二區工程處）就「１４８線王功－溪湖２ｋ＋８６４至６ｋ＋９８
    ８草湖外環道新闢工程」簽訂工程契約，由原告負責主體道路新闢工程，並代辦
    中華電信管道工程，主體工程之款項為九千七百七十三萬零四百五十九元，代辦
    工程之款項為九百八十六萬九千五百四十一元，總計工程款總金額為一億零七百
    六十萬元。依兩造上開工程契約書之約定，系爭工程開工日期為八十九年六月二
    十日，工期為四百二十日曆天，即九十年八月十三日必須完工等情，為兩造所不
    爭，並據原告提出系爭工程契約書為證，堪信真實。
四、原告請求被告給付因其未依約排除工程用地障礙，致工期延長所增加之必要費用
    共一千零五萬七千二百七十五元之部分：
（一）被告未排除工程用地障礙，使系爭工程無法如期完工，可否歸責於被告？
    (一)按兩造系爭工程契約附件「公路工程施工說明書」第一章總則第四條「工程用
      地」之第四、一項規定：「凡工程所使用之土地，由本局（即被告）於該工程
      開工前提供之，其地界由本局指定。工程用地之地上物及地下管線之清除及拆
      遷，除合約另有規定外，概由本局負責：：」，有系爭工程契約書在卷可憑；
      而系爭工程所需之用地取得不順暢，被告無法於開工前將地上所有障礙清除點
      交原告，致原告無法按照施工網圖之預定計劃進度全面施工，原告因而陸續於
      八十九年八月二日、同年九月一日、同年十月二日、同年十一月十八日、同年
      十二月一日、九十年六月二十二日發函請求被告排除各項施工障礙，惟該工程
      用地障礙問題仍未能解決，致系爭工程無法如期完工等情，亦據其提出原告函
      文在卷可按。
    (二)惟系爭工程所需之土地依法需行徵收補償者，於系爭工程發包前，業經需用土
      地人彰化縣政府奉准徵收，其用地並一併變更為交通用地，並於八十八年六月
      二十二日至八十八年七月二十二日由彰化縣政府公告，於八十八年八月二日發
      放土地徵收補償費；該用地之地上物部份，亦經需用土地人彰化縣政府奉准附
      帶徵收，於八十八年九月十四日至八十八年十月十四日由彰化縣政府公告，並
      於八十八年十月十九日發放私有地地上物補償費等情，業據被告提出彰化縣政
      府八十八年六月十七日八八彰府地權字第一一五七三○號函，同年十月十日八
      八彰府地權字第一七一五○八號函在卷可按。然上開土地遭公有山林地現耕戶
      抗爭要求補償，並由民意代表於系爭工程發包之後之八十九年六月七日向被告
      提出陳情，然因抗爭業主並未辦理承租登記事宜，致無法依平均地權條例規定
      辦理補償，且事涉需地機關彰化縣政府，與該管地方政府芳苑鄉公所等，對於
      發放救濟金之認定，且需陳報至行政院核定等情，亦據兩造提出被告彰化工務
      段八十九年七月十三日八九二工彰字第○七四五三號函文彰化縣政府通知業主
      拆除工程範圍內之地上物，及交通部九十年九月二十六日交路九十（一）字第
      ○一○二四六號函文被告關於發放救濟金之函示附卷可按，足見依系爭工程契
      約固應由被告負責提供工程所使用之土地，並負責地上物及地下管線之清除及
      拆遷，惟解決系爭工程用地取得之阻礙因素，並非被告能獨立排除及完成，難
      認民眾於法制外之抗爭及阻礙施工，致系爭工程發生延宕，係可歸責於被告之
      事由。
（二）因非可歸責於被告之事由致系爭工程發生延宕，若原告因而受有損失時，原告
      可否請求被告補償？
    (一)系爭工程契約書第十六條約定：「乙方（原告）之終止契約權，甲方（被告）
      ，如有左列情事之一者，乙方得請求終止本契約，乙方因此所受之損害按本局
      投標須知及附件有關規定請求甲方補償外，乙方不得提出任何要求。甲方變
      更工程計劃減少工程費達三分之一。訂約後因甲方之原因超過六個月仍無法
      使乙方開工者。開工後因甲方之原因致全部工程停工一次連續達六個月以上
      者」，而系爭契約所附投標須知第四十二條第一款則約定：「契約簽定後因本
      局（被告）之原因延誤達六個月未能開工者，或開工後因本局原因致全部工程
      停工一次連續達六個月者，按下列規定辦理。承包商得要求解除契約。其所
      受之損害得檢附具體證明資料請求本局核實補償，惟以下列項目為限：I搭建
      本工程工寮及倉庫等費用（含水電費、電話費）。II有關承辦本工程之印花稅
      等稅金。III凡以現金繳納者差額保證金及履約保證金，依週年利率百分之五計
      算之利息計息起迄時間以訂約日起，計息至解約日為止。Ⅳ其他本局認為合理
      同意核實給付者」，固有工程契約書及投標須知在卷可稽。惟依上揭系爭工程
      契約書第十六條、附件「投標須知」第四十二條第一款之文義觀之，該規定旨
      在規範有可歸責於被告之事由，而承包商「未能開工」或「全部工程停工一次
      連續達六個月者」之情形，此種情形承包商並未實際施作，或實際施作進度不
      多，故准許承包商有終止契約（或解除契約）並請求特定支出核實補償之權利
      ，使承包商能儘早獲得保障。惟本件被告並無可歸責事由，且系爭工程用地障
      礙位置，零散分佈於２Ｋ部分有一處、３Ｋ部分有四處、４Ｋ部分有九處、５
      Ｋ部分有三處、６Ｋ部分有四處，有原告向被告提出之前揭函文所附施工障礙
      表可按，嗣由被告陸續清除障礙並交付用地予原告，致原告從八十九年六月二
      十日開工至九十二年五月二十九日竣工止，原告均係持續施工，此亦為被告所
      不否認。而系爭工程為國家重大建設項目，原告為施作此工程已為龐大之支出
      ，若類推適用上開約定終止契約而僅能請求特定支出核實補償，自非公平。被
      告以原告得類推適用系爭工程契約書第十六條、附件「投標須知」第四十二條
      第一款得終止契約請求補償之約定置辯，尚難採擇。系爭工程既無系爭工程契
      約書第十六條及附件「投標須知」第四十二條第一款得終止契約之事由，原告
      依系爭工程契約內容本無終止權，且系爭契約之對造當事人為政府機關，自難
      期原告能及時「類推適用契約規定」向被告為終止契約之主張，是以被告主張
      原告得終止契約而未終止契約，應不得向被告請求補償云云，難謂有理。
    (二)系爭工程契約書之附件施工說明書總則三「工程期限」３．２規定：「如因本
      局（即被告）所提供之材料供應不足或其他非承包商之責任，而影響部份或整
      個工程之進行時，得按實際情形經核定免計日數，承包商仍應於各該原因消失
      後全力趕辦，不得因此提出賠償損失或停止結算要求」，有該施工說明書附卷
      可按。若依此項規定，縱兩造均無可歸責之事由，原告仍無從請求被告就工程
      延宕所生之損害請求補償。惟此種定作人為避免承擔工期停工或展延所生費用
      增加之風險，遂於契約明定在上揭情形，僅同意給予工期之展延，但不分擔其
      工期展延所增加之損失，即為「棄權條款」。而該施工說明書為一制式規定，
      且依施工說明書總則１通則所載，該施工說明書之規定，係被告用以與承包商
      訂定之各項工程契約內容之一部分。在承攬雙方當事人均無可歸責事由之情形
      下，就有經驗之承攬人可合理預期而為適當預防之風險，免除定作人之責任，
      固屬妥當，惟其中上揭「工程期限」３．２之規定，將使一般有經驗之承攬人
      就超出其合理預期而得適當預防之外之遲延所生之損失或增加之成本，亦須自
      行吸收，無從獲得補償，於承攬人自有重大之不利益，而顯失公平，應認此部
      分符合民法第二百四十七條之一第四款情形而無效。是以系爭工程契約書就原
      告於工期延長之期間內所增加之費用並未規範，堪認係契約漏洞。參酌國際工
      程慣例，國際顧問工程師聯盟（Federation Internationale des
      Ingenieurs-Consells）於一九九九年第一版之國際工程合約（Conditions of
      Contract for Construcion）紅版（red book）第17.4節，認為定作人之風險
      ，包含一個有經驗之承包商（an experienced contractor），不能合理預期
      而適當防範之無法預測或抵抗的自然力的作用，換言之，承包商不應承擔一個
      有經驗之承包商所能合理預期之而得適當防範以外之風險，及我國捷運局之一
      般規範第二九條四項規定：「若承包商發生遲延或費用，係歸因任何關聯合約
      承包商未依照合約核定之進度所導致，而本工程承包商並無任何延誤之過失；
      或如承包商為遵守第二九條三項之規定而導致遲延發生，且該遲延已超過一般
      有經驗之承包商在投標時所能預測之程度，工程司應依第五四條一項承包商有
      權延長工期之規定對上述延期要求給予適當考量，並應依第六十八條規定，確
      認承包商所增加之成本金額，該金額應由捷運局給付承包商」。是以原告就超
      出其合理預期而得適當預防之外之系爭工程延宕所生之損失或增加之成本，應
      仍可請求被告補償，以符公平合理之原則。
（三）原告主張因系爭工程延宕，即自系爭契約預定完工日之翌日即九十年八月十四
      日起，至九十一年十二月三十一日止，計十六點五個月所生之損失或增加之成
      本，應由被告補償，爰審究如下：
    (一)工程人員薪資及外籍勞工薪資、就業安定費、雜費部分：
      (1)原告於前揭九十年八月十四日起至九十一年十二月三十一日止，計十六．五
        個月期間，因支付主張工程人員薪資包括工地主任許世緯、工程兼勞安師楊
        俊德、品管師施志賢、監工人員楊賜集、工程行政會計員李淑芬、卡車司機
        楊東榮、吊車司機楊記皇等七人，薪資合計為四百零二萬八千五百三十六元
        ；及泰籍勞工十二名之薪資共計二百四十七萬六千一百二十七元、安定基金
        每人每月二千元共計三十九萬六千元，業據原告提出各該人員所得稅扣繳憑
        單，及行政院勞工委員會九十一年一月二十一日勞職外字第○九一○二○○
        三三九號公告敘明原告依就業服務法修正前五十一條應繳之就業安定費數額
        附卷可按，固堪信真實。
      (2)原告於系爭工程開工後一個多月即八十九年八月二日，已將系爭工程用地因
        取得阻礙無法施工路線位置標明，並計算長度約二二八三公尺，可知約占全
        部路線長度四一二四公尺中百分之五十五，可施工之部份占施工總長度約百
        分之四十五，有原告上開函文影本在卷可按，足見原告對於系爭工程之用地
        障礙，於開工之初即有認知，而上開障礙，直至九十年六月二十二日，仍由
        原告以九十年六月二十二日九十清字第○六○五號函通知被告排除，亦有該
        函附卷可按，是以原告於此段期間，就系爭工程因用地阻礙無法於系爭工程
        原訂完工之日完成，自應有足夠之認識。而工程人員及勞工等之僱佣與否，
        非不得隨工程之進度或範圍而調整，原告雖主張所列工程人員係工地最基本
        必要之人力，而泰勞因法令規定不得轉至他處使用，惟就上開薪資支出是否
        於因應系爭工程之進度或範圍而調整後，仍屬必要，並未舉證以實其說，自
        難認上開人員之薪資等支出，為原告不可合理預期而為適當預防之風險，其
        主張無可歸責之被告亦應負補償之責，尚嫌無據。
    (二)遲延申退履約保證金之利息損失部分：
      (1)系爭工程契約投標須知第三十三條第一項之規定：「履約保證金及差額保證
        金得於工程完成百分之二十五、五十、七十五及正式驗收合格後，分四期各
        以百分之二十五無息退還」，而系爭工程之履約保證金一千一百九十六萬七
        千六百元，差額保證金一千五百一十三萬二千六百四十元，合計二千七百一
        十萬零二百四十元等情，為兩造所不爭。此項金額雖非由原告繳納現金予被
        告，而係以訴外人臺灣省合作金庫西屯支庫出具履約保證金連帶保證書代替
        ，惟一般而言銀行若未經原告提供與該保證金總額相當之擔保品，應不願出
        具保證書，是以於工程延宕之情形，於各該期之保證金責任解除之前，原告
        提供之擔保品無法調度作為其他使用，與上揭工程人員或勞工可隨工程之進
        度或範圍而調度者不同，堪認原告實際上受有相當於利息之損失。又本件並
        無系爭工程契約書第十六條及附件「投標須知」第四十二條第一款得終止契
        約之事由，原告依系爭工程契約內容本無終止權，自難期原告能「類推適用
        契約規定」向被告為終止契約之主張，已如前述，被告以此乃原告欲繼續承
        攬系爭工程之利益衡量，是不得將銀行延長為其具保所增加之費用謂為損失
        云云，自難謂合。又原告因工程延長所受前揭損害，因亦非可歸責於被告，
        故僅於超出其合理預期而得適當預防之外之系爭工程延宕所生之損失或增加
        之成本為限，方可請求被告補償，已如前述，依一般工程慣例，多將六個月
        作為定作人處理可能發生之遲延時間，且依兩造前揭系爭工程契約書第十六
        條及系爭契約所附投標須知第四十二條第一款，亦皆將訂約後因定作人之原
        因超過六個月仍無法使承攬人開工，或開工後因定作人之原因致全部工程停
        工一次連續達六個月以上者，作為得解除（終止）契約之要件，而原告於投
        標時既已知悉此項約定，於系爭工程開工後一個多月亦已將系爭工程用地因
        取得阻礙無法施工路線位置標明，則應認超過六個月以上之工程遲延，非為
        原告合理所得預料，故原告就遲延六個月以上發生之遲延申退履約保證金之
        利息損失，應可向被告請求補償，至於遲延六個月以內者，應屬原告合理得
        預料之範圍，不應由被告負擔。
      (2)爰將原告得向被告請求補償之遲延申退履約保證金之利息損失，計算如下：
        原告第一次於九十年八月十三日申請退還上揭保證金總額百分之二十五即六
        百七十七萬五千零六十元，嗣分別於九十一年四月十八日、九十一年十一月
        各再申請退還百分之二十五，共已申請退還百分之七十五等情，為兩造所不
        爭。而原告第二次、第三次申請退還保證金，依系爭工程契約投標須知第三
        十三條第一項之規定，係於工程分別完成百分之五十及七十五時給付，依系
        爭工程網圖計劃進度應完成日期，系爭工程應分別於九十年二月二十四日、
        九十年四月十五日分別完成百分之五十及七十五，是以第二次申請退還保證
        金之時間，原為九十年二月二十四日，至實際獲退還之九十一年四月十八日
        ，遲延四百十九日；第三次申請退還保證金之時間，原為九十年四月十五日
        ，至實際獲退還之九十一年十一月二十六日，遲延五百九十日。各扣除六個
        月原告合理可預料之風險部分，各為二百三十九日及四百一十日，以法定遲
        延利息百分之五計算，利息之損失分別為二十二萬一千八百一十三元及三十
        八萬零五百一十七元，共計六十萬二千三百三十元，此部分原告請求被告補
        償為有理由，應予准許，逾此部分之費用為無理由，應予駁回。
    (三)工程用地租金等之損失部分：
      (1)原告主張其自九十年八月十四日起至九十年十一月十四日止，向蕭明翰承租
        三個月之土地供工務所及材料放置場所之用，每個月租金一萬元，合計支付
        租金三萬元，又自九十年十一月十六日起至九十一年十二月三十一日止，向
        陳金盛承租十三點五個月之土地，用途同上，每個月一萬二千五百元，合計
        支付租金十六萬八千七百五十元，並支付上開土地九十一年一月電費二千三
        百七十九元，同年三月、五月電費四千五百六十一元，同年九月、十一月電
        費五千四百二十六元共一萬二千三百六十六元等情，業據原告提出租賃契約
        書二份、電費收條三紙在卷可按，未據被告爭執，堪信真實。至於其主張向
        陳金盛承租之土地上另須設置工務所，其支出之費用為十五萬元部分，並未
        舉證以實其說，自無從令被告補償。
      (2)按工程一旦進行至工程結束，無論有無延宕，就工務所及材料放置場所自有
        租用工程用地之必要，此類支出與前揭工程人員或勞工可隨工程之進度或範
        圍而調度者不同，故原告此部分之支出，自屬因工程延宕而受之損失。惟認
        超過六個月以上之工程遲延，非為原告合理所得預料，故原告就遲延六個月
        以上發生之用地租金損失，應可向被告請求補償，至於遲延六個月以內者，
        應屬原告合理得預料之範圍，不應由被告負擔。是以原告得向被告請求補償
        之工程用地租金損失，為系爭契約預定完工日六個月後之翌日即九十二年二
        月十四日起至九十一年十二月三十一日止之十點五個月，向陳金盛承租土地
        每月一萬二千五百元，計十三萬一千二百五十元；及支付上開土地九十一年
        三月、五月電費四千五百六十一元，同年九月、十一月電費五千四百二十六
        元，計電費九千九百八十七元，共計十四萬一千二百三十七元。此部分原告
        請求被告補償為有理由，應予准許，逾此部分之費用為無理由，應予駁回。
五、原告請求追加土方部分：
（一）依系爭工程合約書第六條「契約金額」中約定：「：：如有增減，按照實際驗
      收數量結算」，又系爭合約附件之「公路工程施工說明書」第一章總則第二條
      「工程圖說」之第２．４四項約定：「：：工程項目及數量，以標單為準，如
      有變更增加或減少，得按實做計算：：」，故系爭契約係採實做計價方式來結
      算系爭契約之工程款項。而工地現場實際地面高程因與設計圖中地面高程不相
      符，致實際上土方之數量並非原工程價目表記載需投注之土方數量二萬一千九
      百二十九立方公尺等情，亦為兩造所不爭。是兩造之爭執，應在於實際土方之
      數量，為原告主張之四萬二千三百零八立方公尺，或被告所測並已追加給付完
      畢之三萬八千二百一十九立方公尺。
（二）原告於八十九年九月二十五日將工程全部範圍每隔二十公尺檢測一個「道路中
      心樁」之地面高程，並依據測得數值，按照樁號次序，作成乙份「現有中心地
      面高程紀錄」，並以（八九）清字第○九一二號函檢送被告（下稱原告八十九
      年九月測量）；嗣雙方於八十九年十月十一日至工地現場會勘後，由被告機關
      彰化工務段檢送八十九年十月十一日之會議記錄予原告，依該會議結論二載稱
      ：「於本工程範圍內，擇一連續未開挖之五○○公尺路段，比照設計圖說，每
      二十公尺取一橫斷面，辦理檢測，檢測試算挖填方數量並將結果簽報層峰核示
      」，嗣原告於八十九年十月二十一日由原告公司人員會同被告機關彰化工務段
      人員，依據上揭會議紀錄結論指示之內容，由被告機關彰化工務段選擇一連續
      未開挖之五○○公尺路段（即４ｋ＋１４０至４ｋ＋６４０）進行現場檢測，
      於每二○公尺取一橫斷面，並於每一橫斷面均檢測其「左側１２ｍ、左側六ｍ
      、中心樁、右側６ｍ、右側１２ｍ」等五個點位之地面高程，製作「現有中心
      地面高程紀錄」數值，嗣並於八十九年十月二十五日以（八九）清字第一○一
      一號函檢送被告（下稱兩造會勘八十九年十月測量）；原告再於九十年三月二
      十八日針對檢測全區段全線，重新以每二十公尺即檢測一次其地面高程，且每
      一橫斷面均檢測其「左側１２ｍ、左側六ｍ、中心樁、右側６ｍ、右側１２ｍ
      」，並檢據「現測地面高程」一份，於九十年三月二十八日以（九十）清字第
      ○三一○號函檢送被告（下稱原告九十年三月測量），業據原告提出上揭函文
      在卷可憑。被告則委託原委託測量公司即立得工程顧問有限公司再至工地現場
      測量路面高程，經立得工程顧問有限公司於九十年八月十四日完成系爭工程路
      段含已施工及未施工路段高程檢測，並以九十年八月十四日函覆被告（下稱立
      得公司九十年八月測量），被告即依此數據將原工程價目表記載需投注之土方
      數量二萬一千九百二十九立方公尺，依實變更為三萬八千二百一十九立方公尺
      ，亦據被告提出立得工程顧問有限公司前揭函附卷可按。
（三）經查，原告八十九年九月就系爭工程路面中心高程之測量，固係最初之測量數
      值，惟與兩造會勘八十九年十月測量、原告九十年三月測量、立得公司九十年
      八月測量之數據相較，可見於系爭工程４ｋ＋１４０至４ｋ＋６４０部分，原
      告九十年三月測量與立得公司九十年八月測量之數據完全相同，兩造會勘八十
      九年十月測量數據，與原告九十年三月測量、立得公司九十年八月測量之數據
      差異總和為○．一六，而原告八十九年九月測量（以同五百公尺路段計算）則
      與與原告九十年三月測量、立得公司九十年八月測量之數據差異總和高達四．
      六七，差距甚大，且原告八十九年九月測量係原告自行測量之結果，自難資為
      原本路面高度之認定。次查，原告九十年三月測量與立得公司九十年八月測量
      之數據，均就系爭工程全體路面，每二○公尺取一橫斷面，並於每一橫斷面均
      檢測其「左側１２ｍ、左側六ｍ、中心樁、右側６ｍ、右側１２ｍ」等五個點
      位之地面高程，兩者除僅有中心樁四處（２ｋ＋８６４、２ｋ＋８８０、２ｋ
      ＋９４０、２ｋ＋９６０）、左側十二ｍ五處（２ｋ＋８６４至２ｋ＋９４０
      ）、右側十二ｍ二處（２ｋ＋９８０、３ｋ）不同外，其餘路段之各點數據，
      完全相同，堪認此二者數據，較兩造會勘八十九年十月測量之數據，與實際路
      面高程更為接近，足堪採為認定路面高程之依據。又原告就前揭二者相異之處
      ，並未舉證證明其九十年三月測量之數據，較立得公司九十年八月測量者更符
      合真實之路面高程，是其主張追加之土方為四萬二千三百零八立方公尺，而非
      被告依據立得公司九十年八月測量之數據所得出之三萬八千二百一十九立方公
      尺云云，自難採擇。被告既已給付追加三萬八千二百一十九立方公尺工程款，
      則原告主張尚有差額四千零八十九立方公尺之土方貨款八十五萬五千八百二十
      八元應由被告給付，自屬無據，應予駁回。
六、原告請求預鑄式中央分隔島緣石吊裝費用部分：
（一）系爭工程項目中，與中央分隔島緣石有關者，僅計列有「２１０ｋｇ／ｃｍ預
      拌混凝土」、「鋼模製作」、「鋼模裝拆」、「鋼筋彎紮組立」等四項工程項
      目，未計列吊裝費用在內等情，為兩造所不爭，復據被告提出原設計者劦盛工
      程顧問有限公司九十年四月十七日劦第○四一七號函及九十年八月七日劦第○
      八○七之二號函在卷可按。依劦盛工程顧問有限公司第○八○七－二號函文第
      二點「：：預鑄緣石吊裝雖僅為施工過程必須之手段而非主體工程項目，然依
      一般工程慣例均加計吊裝費用，本案於發包前即發現預算內未列入吊裝費用：
      ：」，此外原告亦認吊裝工作為施工過程中之必須手段，且其他工程案例之工
      程項目中均編列有緣石吊裝費用，並提出與本案系爭工程同一路段相鄰近之「
      １４８線王功－溪湖７ｋ＋１００至９ｋ＋１８６萬興外環道新闢工程」書在
      卷可稽，足見吊裝工作，確為施工過程中必須之手段，其費用於一般工程中均
      會加計等情，應堪認定。
（二）惟依系爭工程契約附件施工說明書總則二「工程圖說」２．４規定：「：：工
      程項目及數量，以標單為準，如有變更增加或減少，得按實做計算，但為工程
      習慣上所不可缺者，承包商應依照工程司之指示辦理，不得藉詞推諉或要求加
      價」，本件預鑄式中央分隔島緣石吊裝費用，既為工程習慣上必須之手段，原
      告於訂約時，自可知系爭工程項目並未列出此項費用，則原告於施工後，自無
      再要求加價之理。是以原告請求依不當得利之法律關係或契約漏洞之法理，請
      求被告給付預鑄式中央分隔島緣石吊裝費用，自屬無據，應予駁回。
七、綜上所述，原告得請求被告給付之金額，為遲延申退履約保證金利息損失六十萬
    二千三百三十元，及工程用地租金損失十四萬一千二百三十七元，共計七十四萬
    三千五百六十七元，及自起訴狀繕本送達翌日即九十二年六月四日起至清償日止
    ，按週年利率百分之五計算之利息，為有理由，應予准許。逾此部分之請求為無
    理由，應予駁回。
八、兩造均陳明願供擔保，請准宣告假執行及免為假執行，就原告勝訴部分，經核均
    無不合，爰分別酌定相當之擔保金額准許之；至原告敗訴部分，其假執行之聲請
    已失所附麗，應併予駁回。
九、兩造所為之其他主張、陳述並所提證據，經審酌後，認均與本件之結論無礙，不
    再一一論述，附此敘明。
十、結論：本件原告之訴為一部有理由，一部無理由，依民事訴訟法第七十九條、第
    三百九十條第二項、第三百九十二條第二項，判決如主文。
中　　　華　　　民　　　國　　九十三　　年　　　九　　　月　　二十七  　日
                                        臺灣臺中地方法院民事第二庭
~B法　　　官　陳宗賢
正本係照原本作成
如對本判決上訴，須於判決送達後廿日內向本院提出上訴狀
中　　　華　　　民　　　國　　九十三　　年　　　九　　　月　　二十七  　日
~B法院書記官　王嘉仁
